【裁判字號】    99,簡上,240
【裁判日期】    990825
【裁判案由】    詐欺
【裁判全文】
臺灣高雄地方法院刑事判決             99年度簡上字第240號
上  訴  人
即  被  告  乙○○
上列上訴人因詐欺案件，不服本院高雄簡易庭民國99年4 月16日
99年度審簡字第1313號第一審簡易判決（聲請簡易判決處刑案號
：98年度偵字第30460 號；移送原審併辦案號：臺灣高雄地方法
院檢察署99年度偵字第7025號），提起上訴（移送本院併辦案號
：臺灣臺中地方法院檢察署99年度偵緝字第80號），本院管轄之
第二審合議庭判決如下：
    主  文
原判決撤銷。
乙○○幫助犯詐欺取財罪，處有期徒刑參月，如易科罰金，以新
臺幣壹仟元折算壹日。
    事  實
一、乙○○知悉他人取得第三人行動電話門號使用，係為掩飾渠
    等不法行徑，避免有偵查犯罪權限之執法人員循線查緝，以
    掩人耳目，且其亦可預見一般取得他人行動電話門號使用之
    行徑，常與財產犯罪所需有密切之關聯，竟以縱有人持其行
    動電話門號作為詐騙之犯罪工具亦不違背其本意之幫助犯意
    ，於民國98年3 月6 日，向威寶電信股份有限公司（下稱威
    寶公司）申辦0000000000號行動電話門號後，旋於同日某時
    許，在高雄市○○路靠近建國路處，以新臺幣（下同）1000
    元之代價，將上開行動電話門號之SIM 卡，提供與某真實姓
    名、年籍不詳，自稱「蘇先生」之成年男子使用。嗣取得乙○○前開行動電話門號SIM 卡之人，基於意圖為自己不法所
    有之犯意，先後於：
（一）98年5 月12日，在「雅虎奇摩拍賣網站」刊登不實之出售
      液晶電視及名牌皮包之訊息，並留下前開0000000000號行
      動電話門號供作聯絡使用，適有甲○○於同日下午1 時25
      分許，在網際網路上瀏覽該訊息，因而陷於錯誤，下標購
      買上開物品，而取得乙○○前開行動電話門號SIM 卡之人
      ，即以電子郵件聯絡之方式，要求甲○○將價款匯至謝芳
      燕（由檢察官另行處理）所申設之玉山銀行桃鶯分行帳號
      ：0000000000000 號帳戶，嗣甲○○撥打前開0000000000
      號行動電話與取得該門號SIM 卡之人聯繫買賣細節後，即
      於同日下午2 時30分許，至苗栗縣苑裡鎮農會，匯款3 萬
      7000元至前揭謝芳燕玉山銀行桃鶯分行帳戶內。嗣因甲○○接獲「雅虎奇摩拍賣網站」寄發之電子郵件，告知其可
      能遭受詐騙，因而報警處理並查悉上情。
（二）98年5 月12日，在「露天拍賣網站」刊登不實之出售筆記
      型電腦之訊息，適有丙○○於同日下午5 時30分許，在網
      際網路上瀏覽該訊息，因而陷於錯誤，下標購買上開筆記
      型電腦，而取得乙○○前開行動電話門號SIM 卡之人，即
      以在網際網路上留言之方式，留下前開0000000000號行動
      電話門號供作丙○○聯絡使用，並要求丙○○將價款匯至
      張志明（由檢察官另行處理）所申設之臺灣中小企業銀行
      新莊分行帳號：00000000000 號帳戶，嗣丙○○撥打前開
      0000000000號行動電話與取得該門號SIM 卡之人聯繫買賣
      細節後，即於同日下午6 時53分許，至台北市○○○路上
      之國泰世華商業銀行操作自動櫃員機，並匯出9000元至前
      揭張志明臺灣中小企業銀行新莊分行帳戶內。嗣因丙○○
      未收到其購買之筆記型電腦，且撥打前開0000000000號行
      動電話，發現該門號已暫停使用，方知受騙，乃報警處理
      而循線查悉上情。
（三）98年5 月12日，在「雅虎奇摩拍賣網站」刊登不實之出售
      行動電話之訊息，適有丁○○在網際網路上瀏覽該訊息，
      因而陷於錯誤，下標購買上開行動電話，而取得乙○○前
      開行動電話門號SIM 卡之人，即以電子郵件聯絡之方式，
      留下前開0000000000號行動電話門號供作丁○○聯絡使用
      ，並要求丁○○將價款匯至張志明前開臺灣中小企業銀行
      新莊分行帳戶，丁○○因而於同日下午7 時30分許，以網
      路匯款方式，匯出1 萬1620元至前揭張志明臺灣中小企業
      銀行新莊分行帳戶內。嗣於翌日（98年5 月13日）上午，
      丁○○撥打前開0000000000號行動電話與取得該門號SIM
      卡之人聯繫，該人向丁○○謊稱其購買之行動電話已寄出
      ，嗣因丁○○於同日接獲「雅虎奇摩拍賣網站」寄發之電
      子郵件，告知其可能遭受詐騙，且丁○○再度撥打前開00
      00000000號行動電話，發現該門號已暫停使用，方知受騙
      ，乃報警處理而循線查悉上情。
（四）98年5 月12日，在「雅虎奇摩拍賣網站」刊登不實之出售
      行動電話之訊息，適有戊○○於同日夜間，在網際網路上
      瀏覽該訊息，因而陷於錯誤，下標購買上開行動電話，而
      取得乙○○前開行動電話門號SIM 卡之人，即以電子郵件
      聯絡之方式，留下前開0000000000號行動電話門號供作戊○○聯絡使用，並要求戊○○將價款匯至張志明前開臺灣
      中小企業銀行新莊分行帳戶，嗣戊○○撥打前開00000000
      00號行動電話與取得該門號SIM 卡之人聯繫買賣細節後，
      即於98年5 月13日上午9 時18分許，在文化大學校區內操
      作自動櫃員機，並匯出5000元至前揭張志明臺灣中小企業
      銀行新莊分行帳戶內。嗣因戊○○未收到其購買之行動電
      話，且撥打前開0000000000號行動電話，發現該門號已暫
      停使用，方知受騙，乃報警處理而循線查悉上情。
二、案經臺北市政府警察局文山第一分局移送臺灣板橋地方法院
    檢察署呈請臺灣高等法院檢察署令轉臺灣高雄地方法院檢察
    署檢察官偵查後，聲請以簡易判決處刑，及苗栗縣政府警察
    局通宵分局報請臺灣苗栗地方法院檢察署呈請臺灣高等法院
    檢察署令轉臺灣高雄地方法院檢察署檢察官偵查、臺中市政
    府警察局第二分局報請臺灣臺中地方法院檢察署檢察官偵查
    後移送併辦。
    理  由
壹、對於證據能力之意見
一、按被告以外之人於審判外之言詞或書面陳述，除法律有規定
    者外，不得作為證據，刑事訴訟法第159 條第1 項定有明文
    。又被告以外之人於審判外之陳述，雖不符前4 條之規定，
    而經當事人於審判程序同意作為證據，法院審酌該言詞陳述
    或書面陳述作成時之情況，認為適當者，亦得為證據。當事
    人、代理人或辯護人於法院調查證據時，知有第159 條第1
    項不得為證據之情形，而未於言詞辯論終結前聲明異議者，
    視為有前項之同意，刑事訴訟法第159 條之5 亦定有明文。
    本件被害人甲○○、丙○○、丁○○、戊○○於警詢中之陳
    述，為被告以外之人於審判外之言詞陳述，卷附國軍高雄總
    醫院函文、病歷資料、高雄市立凱旋醫院診斷書，則係被告
    以外之人於審判外之書面陳述，而檢察官及被告乙○○，就
    上開陳述未於本院審理過程中聲明異議，本院並審酌前開陳
    述作成時之情況正常，所取得過程並無瑕疵，且與本案相關
    之待證事實具有關連性，認適當作為證據，依前開刑事訴訟
    法第159 條之5 之規定，認上開陳述具有證據能力。
二、次按，除顯有不可信之情況外，公務員職務上製作之紀錄文
    書、證明文書，得為證據，刑事訴訟法第159 條之4 第1 款
    定有明文。本件卷附之被告中華民國身心障礙手冊，係公務
    員職務上製作之證明文書，且經本院提示後，檢察官及被告
    對其證據能力不爭執，是無顯不可信之情況，並與本案相關
    之待證事實具有關連性，依上開規定，應具有證據能力。
三、卷附被告填具之行動電話服務申請書、被害人所提供之匯款
    資料、網頁列印資料，均係本案發生過程中所產生之資料，
    係屬物證而非供述證據；而被害人戊○○提供之存摺交易明
    細、另案被告謝芳燕、張志明上開2 帳戶之交易明細、被告
    前開行動電話之通聯紀錄，則係各該帳戶所屬金融機構、上
    開行動電話所屬業者之電腦系統，就各該帳戶所為每筆交易
    、上開行動電話所為每次通話之紀錄，亦非屬供述證據。是
    上開證據均不適用傳聞法則，且該等證據與被告本件犯行均
    有相當之關聯性，又非不法取得，自應具有證據能力。
貳、實體方面
一、訊據被告固不否認有於前開時、地，申辦前揭0000000000號
    行動電話門號，並旋將該行動電話門號之SIM 卡，以1000元
    之代價，交付與上開自稱「蘇先生」之成年男子使用等事實
    ，然矢口否認有何幫助詐欺取財犯行，辯稱：伊患有精神分
    裂症，對伊日常生活的判斷能力會有影響，當初伊是看到報
    紙上有辦手機領現金的廣告，而剛好當時伊缺錢使用，就依
    報紙廣告內容與「蘇先生」聯絡，並由「蘇先生」帶伊去辦
    上開行動電話門號，辦好後馬上就將之交與「蘇先生」，而
    「蘇先生」也有給伊1000元，但「蘇先生」當時說該行動電
    話其是要轉號給客戶使用，伊並不知道會被拿去作為犯罪工
    具云云。經查：
（一）被告於98年3 月6 日，向威寶公司申辦0000000000號行動
      電話門號後，旋於同日在高雄市○○路靠近建國路處，以
      1000元之代價，將該行動電話門號之SIM 卡提供與自稱「
      蘇先生」之成年男子使用，嗣取得前開行動電話門號SIM
      卡之人，先後於前開犯罪事實（一）至（四）所示之時間
      ，以該0000000000號行動電話作為聯絡工具，分別以犯罪
      事實（一）至（四）所示之方式，詐騙被害人甲○○、丙○○、丁○○、戊○○，致該等被害人陷於錯誤，而將前
      述款項匯入相關指定帳戶等事實，業據被害人甲○○（見
      偵1 卷第18、19頁）、丙○○（見偵7 卷第6 、7 頁）、
      丁○○（見警1 卷第1 至3 頁）、戊○○（見偵5 卷第5
      頁背面、第6 頁）於警詢中陳述明確，並有被害人甲○○
      為上開匯款時之匯款委託書（見偵1 卷第28頁）、被害人
      丙○○為上開匯款時之自動櫃員機交易明細（見偵7 卷第
      17頁）、被害人丁○○為上開匯款時之網路轉帳資料（見
      警1 卷第37頁）、被害人戊○○為上開匯款之存摺交易明
      細（見偵5 卷第8 頁背面）、被害人4 人提出之網頁列印
      資料（見偵1 卷第46至53頁、偵7 卷第9 至16頁、警1卷
      第38至40頁、偵5 卷第9 至12頁）、另案被告謝芳燕玉山
      銀行桃鶯分行帳號：0000000000000 號帳戶之交易明細（
      見偵1 卷第33頁）、另案被告張志明臺灣中小企業銀行新
      莊分行帳號：00000000000 號帳戶之交易明細（見偵7 卷
      第22頁）、0000000000號行動電話之通聯紀錄（見偵1 卷
      第34至36頁、偵7 卷第27至31頁、警1 卷第20頁）、被告
      申辦上開行動電話門號時所填具之行動電話服務申請書（
      見偵9 卷第15至17頁）在卷可稽，復為被告所不否認，自
      堪予以認定。
（二）現今電信公司對於客戶申請行動電話門號使用，並未設有
      諸多限制，一般人若因合法用途而需使用行動電話門號，
      當自行至各電信公司申辦行動電話門號即可，尚無向他人
      取得行動電話門號使用之必要，是如有他人無故出資向第
      三人購買行動電話門號使用，依吾人之一般社會生活經驗
      ，當可輕易預見其目的在供作不法聯絡使用，以避免身分
      曝光，防止追查。再佐以現今各大眾傳播媒體，對於目前
      社會上常見之詐欺集團犯罪多有報導，而政府機關對於防
      範詐欺集團犯罪乙事，亦不斷予以宣導，故一般人本於正
      常之認知能力，亦得輕易理會他人取得自己行動電話門號
      使用之行徑，要與財產犯罪所需有密切之關聯。因此，被
      告對於前述諸情實無從推稱不知，然其卻仍因貪圖前開自
      稱「蘇先生」之人所交付之1000元利益，任意申辦前開行
      動電話門號與他人使用，則其有幫助詐欺取財之未必故意
      甚明。而此由被告於本院準備程序中自陳：伊申辦上開行
      動電話門號，並不需要支出任何花費，而伊也知道天下不
      會平白掉錢下來等語（見本院卷第27頁），亦足佐證被告
      知悉其不需花費任何代價申辦前開門號與他人使用，即可
      獲得1000元之代價，要屬未符正當事理之事，若非其中有
      不法情事，其當無從平白獲取前揭利益，益徵被告有幫助
      詐欺取財之未必故意無訛。
（三）被告雖以前詞置辯，並提出其中華民國身心障礙手冊（見
      偵9 卷第25頁，記載被告為重度精障人士）、高雄市立凱
      旋醫院診斷書（見偵9 卷第26頁，記載被告患有精神分裂
      症，於99年1 月28日至高雄市立凱旋醫院住院治療）以為
      佐證。然依據本院向國軍高雄總醫院（依被告於本院審理
      中所述，其於案發之98年間，主要係在該院治療其精神病
      症，見本院卷第30、76頁）函詢被告所患精神疾病及對其
      所可能產生之影響等情，經該院函覆稱「被告所罹患之精
      神疾病係精神分裂症，於其『病症發作之時』，會導致其
      對一般事物之認知、理解能力降低，降低程度會因病情嚴
      重程度而有不同」，有該院99年7 月8 日醫雄企管字第09
      90003831號函在卷可稽（見本院卷第37頁），因此，於被
      告前揭精神病症未發作之時，即難遽謂其對一般事物之認
      知、理解能力，要與常人有何不同。而審諸被告於檢察事
      務官詢問中及本院準備程序中，對於其因見報紙廣告而申
      辦上開0000000000號行動電話門號，並將之以1000元代價
      販售與「蘇先生」之過程，所為之陳述均甚為清楚且無歧
      異之處（見偵9 卷第28頁、本院卷第27頁），足見被告當
      時之精神狀態要屬正常，否則當無從為上開清晰且互符一
      致之陳述內容。此外，依據國軍高雄總醫院上開函文及檢
      送之被告病歷資料顯示（見本院卷第41至62頁），被告於
      98年間，係於當年之3 月25日、5 月19日至該院接受追蹤
      複診（僅領藥、未住院），迄於當年12月6 日，才發生因
      病情嚴重而需住院接受治療之情形；再佐以被告於本院審
      理中自陳：伊會住院是因為病情狀況比較不好，如果只有
      拿藥的話，就是狀況比較好等語（見本院卷第77頁），益
      徵被告於98年3 月6 日申辦前開0000000000號行動電話門
      號與他人使用時，其所患精神分裂症之病情穩定，要無因
      病情發作而導致其對一般事物之認知、理解能力有所降低
      。因此，被告前揭所辯，顯屬事後卸責之詞，無從予以採
      認。
（四）綜上所述，本案事證明確，被告上揭犯行，足堪認定。
二、按刑法第339 條第1 項之詐欺取財罪，係以施用詐術使人陷
    於錯誤而交付財物為犯罪構成要件，上開不法分子利用被告
    提供之行動電話門號，供作被害人聯絡買賣事宜使用，被告
    提供行動電話門號要非詐欺取財罪之構成要件行為，且被告
    僅將行動電話門號SIM 卡交與他人後即未再過問，亦無為自
    己犯罪之意思，其行為僅係對於該等犯罪之實行有所助益之
    協助行為，故核被告所為，均係犯刑法第30條第1 項、第33
    9 條第1 項詐欺取財罪之幫助犯。又被告以一提供行動電話
    門號與他人使用之行為，同時幫助他人為前開4 起詐欺取財
    犯行，係以一行為觸犯數罪名，為同種想像競合犯，應依刑
    法第55條規定，論以情節較重之詐騙被害人甲○○之幫助詐
    欺取財罪。前開犯罪事實（一）、（三）所示犯行（即檢察
    官併辦部分）及前開犯罪事實（四）所示犯行，雖均未經檢
    察官聲請以簡易判決處刑，然此等部分與聲請簡易判決處刑
    部分（即前開犯罪事實（二）所示犯行），既有前開想像競
    合犯之裁判上一罪關係，自為聲請效力所及，本院得併予審
    理，附此敘明。被告係幫助犯，業如前述，爰依刑法第30條
    第2 項規定，按正犯之刑減輕之。原審認被告所為幫助詐欺
    取財犯行，犯罪事證明確，據以論罪科刑，固非無見，惟原
    審判決就前開犯罪事實（三）所示犯行，未及審酌，而就前
    開犯罪事實（四）所示犯行，則漏未審酌，尚有未合，被告
    執前詞否認犯罪，指摘原判決不當而提起上訴，固無理由，
    惟原判決既有上開可議之處，自應由本院將原判決予以撤銷
    改判。爰審酌被告在知悉國內現今詐騙案件盛行之情形下，
    竟仍隨意提供行動電話門號供實行詐欺犯罪者行騙財物，除
    造成被害人因而受有損失外，並致使國家追訴犯罪困難，容
    易鼓勵犯罪，行為實有可議之處，且於犯後否認犯行，態度
    難認良好，復衡以本院所認定之被告幫助欺取財犯行，罪質
    雖重於原審之認定（本院認定之被害人人數較多，且被害人
    遭詐騙之總金額較高），惟因本院認定之被害人遭詐騙總金
    額，僅較原審認定者高出1 萬6620元，且就被告而言，其本
    身所為之幫助行為仍屬單一，並無不同，是認無量處重於原
    審所諭知刑罰之必要等一切情狀，判處如主文所示之刑，並
    諭知易科罰金之折算標準，以資懲儆。
據上論斷，應依刑事訴訟法第455 條之1 第1 項、第3 項、第36
9 條第1 項前段、第364 條、第299 條第1 項前段，刑法第339
條第1 項、第30條、第55條、第41條第1 項前段，刑法施行法第
1 條之1 ，判決如主文。
本案經檢察官周天畏到庭執行職務。
中    華    民    國    99    年    8     月    25    日
                  刑事第十七庭  審判長法  官  陳建和
                                      法  官  毛妍懿
                                      法  官  陳君杰
以上正本證明與原本無異。
不得上訴。
中    華    民    國    99    年    8     月    25    日
                                      書記官  紀龍年
附錄本判決論罪之法條：
刑法第339 條第1 項
意圖為自己或第三人不法之所有，以詐術使人將本人或第三人之
物交付者，處5 年以下有期徒刑、拘役或科或併科1000元以下罰
金。

司法院資訊處製作；財團法人民間司法改革基金會備份。
